ACORDAO-COMPLETO-2432338

ACÓRDÃO 8506/2021 ATA 18/2021 - PRIMEIRA CÂMARA

VISTOS, relatados e discutidos estes autos de tomada de contas especial instaurada pelo extinto Ministério da Cultura em razão da omissão no dever de prestar contas da aplicação dos recursos federais captados para execução do projeto cultural Pronac 15-0927, em 2017.
ACORDAM os ministros do Tribunal de Contas da União, reunidos em sessão da 1ª Câmara, ante as razões expostas pelo relator, em:
9.1. considerar revéis, para todos os efeitos, com fundamento no art. 12, § 3º, da Lei 8.443/1992, a Sra. Lilia Rute Villarinho Conterno e o Sr. Claudiomiro Rauch e a empresa R.H. Produções Musicais e Culturais Ltda.;
9.2. julgar irregulares, com fundamento nos arts. 1º, I, e 16, III, "a" e "c", da Lei 8.443/1992 c/c os arts. 19 e 23, III, da mesma lei, e com arts. 1º, I, e 209, I e III, e 214, III, do RI/TCU, as contas da Sra. Lilia Rute Villarinho Conterno (CPF: XXX.585.930-XX) e do Sr. Claudiomiro Rauch (CPF: XXX.238.760-XX) e condená-los, em solidariedade com a R.H. Produções Musicais e Culturais Ltda. (CNPJ: 04.467.020/0001-28) ao pagamento das quantias abaixo especificadas, com a fixação do prazo de 15 (quinze) dias, a contar da notificação, para que comprovem, perante este Tribunal (art. 214, III, "a", do RI/TCU) , o recolhimento da dívida aos cofres do Fundo Nacional da Cultura (FNC) , atualizada monetariamente e acrescida dos juros de mora, calculados a partir das datas discriminadas, até a data do recolhimento, na forma prevista na legislação em vigor:
	Data de ocorrência
	Valor histórico (R$) 

	25/9/2017
	9.000,00

	29/12/2016
	4.500,00

	29/12/2016
	80.000,00

	29/12/2016
	15.500,00

	25/5/2017
	15.000,00

	30/5/2017
	30.000,00

	14/6/2017
	5.000,00

	28/6/2017
	10.000,00

	30/6/2017
	100.000,00

	11/9/2017
	9.000,00

	11/9/2017
	5.000,00

9.3. aplicar à Sra. Lilia Rute Villarinho Conterno (CPF: XXX.585.930-XX) , ao Sr. Claudiomiro Rauch (CPF: XXX.238.760-XX) e à empresa R.H. Produções Musicais e Culturais Ltda. (CNPJ: 04.467.020/0001-28) , individualmente, a multa prevista no art. 57 da Lei 8.443/1992 c/c o art. 267 do RI/TCU, no valor de R$ 47.000,00 (quarenta e sete mil reais) , com a fixação do prazo de 15 (quinze) dias, a contar da notificação, para que comprovem, perante este Tribunal (art. 214, III, "a", do RI/TCU) , o recolhimento da dívida aos cofres do Tesouro Nacional, atualizada monetariamente desde a data do presente acórdão até a do efetivo recolhimento, se for paga após o vencimento, na forma da legislação em vigor;
9.4. autorizar, desde já, caso requerido, o parcelamento da dívida em até 36 (trinta e seis) parcelas mensais, nos termos do art. 217 do RI/TCU, com a incidência sobre cada parcela dos devidos encargos legais até o efetivo pagamento, com esclarecimento ao responsável de que a falta de pagamento de qualquer parcela importará no vencimento antecipado do saldo devedor (§ 2º do art. 217 do RI/TCU) ; e
9.5. autorizar, desde logo, nos termos do art. 28, II, da Lei 8.443/1992, a cobrança judicial das dívidas, caso não atendidas as notificações;
9.6. em cumprimento ao disposto no § 3º do art. 16 da Lei 8.443/1992, encaminhar cópia desta deliberação à Procuradoria da República no Rio Grande do Sul.

Tomada de contas especial instaurada em razão da omissão no dever de prestar contas da aplicação dos recursos federais captados para execução de projeto cultural Pronac, em 2017.

Primeira Câmara

Secretaria Especial da Cultura.

3. Responsáveis/Interessados:
3.1. Responsáveis: R. H. Produções Musicais e Culturais Ltda (04.467.020/0001-28); Claudiomiro Rauch (XXX.238.760-XX); Lilia Rute Villarinho Conterno (XXX.585.930-XX).

13.1. Ministros presentes: Walton Alencar Rodrigues (Presidente), Benjamin Zymler, Vital do Rêgo e Jorge Oliveira.
13.2. Ministro-Substituto presente: Weder de Oliveira (Relator).

WEDER DE OLIVEIRA

Examina-se processo de tomada de contas especial instaurada pelo extinto Ministério da Cultura, em que foram responsabilizados a empresa R. H. Produções Musicais e Culturais Ltda. e seus sócios dirigentes Sra. Lilia Rute Conterno Rauch e o Sr. Claudiomiro Rauch, em razão de omissão no dever de prestar contas dos recursos captados por força do projeto cultural Pronac 15-0927, cujo objeto resumido era realizar apresentações da Orquestra de Teutônia no entorno da barragem da Foz do Chapecó.
Para contextualizar os fatos ensejadores, as análises e os encaminhamentos do processo, reproduzo a seguir, com ajustes de forma, a instrução da Secretaria de Controle Externo de Tomada de Contas Especial (Secex-TCE) (peça 59) :
"HISTÓRICO
2.	Em 3/7/2018, com fundamento na IN/TCU 71/2012, alterada pela IN/TCU 76/2016 e DN/TCU 155/2016, o dirigente da instituição Secretaria Especial de Cultura autorizou a instauração da tomada de contas especial (peça 12) . O processo foi registrado no sistema e-TCE com o número 2194/2018.
3.	A Port. nº 311, de 29/05/2015, autorizou a captação do valor de apoio, totalizando R$ 1.195.780,00, no período de 01/06/2015 a 31/12/2017 (peça 5) , com prazo para execução dos recursos 30/06/2017 a 31/12/2017, recaindo o prazo para prestação de contas em 1/3/2018 (peça 39, p. 3) .
4.	A empresa proponente captou recursos autorizados, no montante de R$ 283.000,00, conforme atestam os recibos e/ou extratos bancários (peça 32) .
5.	O fundamento para a instauração da Tomada de Contas Especial, conforme consignado na matriz de responsabilização elaborada pelo tomador de contas, foi a constatação da seguinte irregularidade: 
Omitir-se no dever de prestar contas.
6.	Os responsáveis arrolados na fase interna foram devidamente comunicados e, diante da ausência de justificativas para elidir a irregularidade e da não devolução dos recursos, instaurou-se a tomada de contas especial.
7.	No Relatório de TCE nº 2194/2018 (peça 39) , o tomador de contas concluiu que o prejuízo importaria no valor atualizado sem juros em 11/6/2019 de R$ 306.620,44, imputando a responsabilidade a R. H. Produções Musicais e Culturais Ltda, à Sra. Lilia Rute Conterno Rauch, e ao Sr. Claudiomiro Rauch, na condição de dirigentes. 
8.	Em 20/9/2019, a Controladoria-Geral da União emitiu o relatório de auditoria (peça 40) , em concordância com o relatório do tomador de contas. O certificado de auditoria e o parecer do dirigente do órgão de controle interno concluíram pela irregularidade das presentes contas (peças 41 e 42) .
9.	Em 1/10/2019, o ministro responsável pela área atestou haver tomado conhecimento das conclusões contidas no relatório e certificado de auditoria, bem como do parecer conclusivo do dirigente do órgão de controle interno, manifestando-se pela irregularidade das contas, e determinou o encaminhamento do processo ao Tribunal de Contas da União (peça 43) .
10.	Na instrução inicial (peça 46) , analisando-se os documentos nos autos, concluiu-se pela necessidade de realização de citação e audiência para as irregularidades abaixo: 
Irregularidade 1: omitir-se no dever de prestar contas.
Evidências da irregularidade: documentos técnicos presentes nas peças 23, 14, 28, 9, 15, 26, 6, 30, 22, 11, 18, 12, 16, 13, 29, 21, 25, 19, 7, 3, 32, 10, 24, 5, 2, 4, 17, 1, 27 e 20.
Normas infringidas: Constituição Federal - art. 70, parágrafo único. IN nº 1/2013 - art. 75, parágrafo primeiro. IN nº 5/2017 - art. 48, parágrafo primeiro; art. 51, III, 'a'.
Débitos relacionados aos responsáveis Lilia Rute Conterno Rauch (CPF: XXX.585.930-XX) , R. H. Produções Musicais e Culturais Ltda (CNPJ: 04.467.020/0001-28) e Claudiomiro Rauch (CPF: XXX.238.760-XX) :
	Data de ocorrência
	Valor histórico (R$) 

	25/9/2017
	9.000,00

	29/12/2016
	4.500,00

	29/12/2016
	80.000,00

	29/12/2016
	15.500,00

	25/5/2017
	15.000,00

	30/5/2017
	30.000,00

	14/6/2017
	5.000,00

	28/6/2017
	10.000,00

	30/6/2017
	100.000,00

	11/9/2017
	9.000,00

	11/9/2017
	5.000,00

Cofre credor: Tesouro Nacional.
Responsável: Lilia Rute Conterno Rauch (CPF: XXX.585.930-XX) .
Conduta: omitir-se no dever de prestar contas.
Nexo de causalidade: a conduta descrita impediu o estabelecimento do nexo causal entre as possíveis despesas efetuadas com os recursos recebidos, no âmbito do instrumento em questão, no período de 30/6/2017 a 31/12/2017.
Culpabilidade: não há excludentes de ilicitude, de culpabilidade e de punibilidade; é razoável supor que a responsável tinha consciência da ilicitude de sua conduta; era exigível conduta diversa da praticada, qual seja, desincumbir-se do seu dever por meio da apresentação da prestação de contas no prazo e forma devidos. 
Responsável: R. H. Produções Musicais e Culturais Ltda (CNPJ: 04.467.020/0001-28) .
Conduta: omitir-se no dever de prestar contas.
Nexo de causalidade: a conduta descrita impediu o estabelecimento do nexo causal entre as possíveis despesas efetuadas com os recursos recebidos, no âmbito do instrumento em questão, no período de 30/6/2017 a 31/12/2017.
Culpabilidade: não há excludentes de ilicitude, de culpabilidade e de punibilidade; é razoável supor que o administrador responsável pela pessoa jurídica tinha consciência da ilicitude de sua conduta; era exigível conduta diversa da praticada, qual seja, desincumbir-se do seu dever por meio da apresentação da prestação de contas no prazo e forma devidos. 
Responsável: Claudiomiro Rauch (CPF: XXX.238.760-XX) .
Conduta: omitir-se no dever de prestar contas.
Nexo de causalidade: a conduta descrita impediu o estabelecimento do nexo causal entre as possíveis despesas efetuadas com os recursos recebidos, no âmbito do instrumento em questão, no período de 30/6/2017 a 31/12/2017.
Culpabilidade: não há excludentes de ilicitude, de culpabilidade e de punibilidade; é razoável supor que o responsável tinha consciência da ilicitude de sua conduta; era exigível conduta diversa da praticada, qual seja, desincumbir-se do seu dever por meio da apresentação da prestação de contas no prazo e forma devidos. 
11.	Encaminhamento: citação.
Irregularidade 2: não cumprimento do prazo originalmente estipulado para prestação de contas do projeto incentivado, cujo prazo encerrou-se em 1/3/2018.
Evidências da irregularidade: documentos técnicos presentes nas peças 23, 36, 14, 28, 9, 15, 26, 30, 22, 11, 18, 12, 16, 13, 29, 21, 34, 25, 19, 35, 7, 32, 24, 4, 33, 37, 31, 17, 27 e 20.
Normas infringidas: art. 37, caput, c/c o art. 70, parágrafo único, da Constituição da República Federativa do Brasil; art. 93, do Decreto-lei 200/1967; art. 66, do Decreto 93.872/1986.
Responsável: Lilia Rute Conterno Rauch (CPF: XXX.585.930-XX) .
Conduta: descumprir o prazo originalmente estipulado para prestação de contas dos recursos federais recebidos à conta do instrumento em questão, o qual se encerrou em 1/3/2018.
Nexo de causalidade: a conduta descrita impediu o estabelecimento do nexo causal entre as possíveis despesas efetuadas com os recursos recebidos, no âmbito do instrumento em questão, no período de 30/6/2017 a 31/12/2017.
Culpabilidade: não há excludentes de ilicitude, de culpabilidade e de punibilidade; é razoável supor que a responsável tinha consciência da ilicitude de sua conduta; era exigível conduta diversa da praticada, qual seja, desincumbir-se do seu dever por meio da apresentação da prestação de contas no prazo e forma devidos. 
Responsável: Claudiomiro Rauch (CPF: XXX.238.760-XX) .
Conduta: descumprir o prazo originalmente estipulado para prestação de contas dos recursos federais recebidos à conta do instrumento em questão, o qual se encerrou em 1/3/2018.
Nexo de causalidade: a conduta descrita impediu o estabelecimento do nexo causal entre as possíveis despesas efetuadas com os recursos recebidos, no âmbito do instrumento em questão, no período de 30/6/2017 a 31/12/2017.
Culpabilidade: não há excludentes de ilicitude, de culpabilidade e de punibilidade; é razoável supor que o responsável tinha consciência da ilicitude de sua conduta; era exigível conduta diversa da praticada, qual seja, desincumbir-se do seu dever por meio da apresentação da prestação de contas no prazo e forma devidos. 
12.	Encaminhamento: audiência.
13.	Em cumprimento ao pronunciamento da unidade (peça 48) , foram efetuadas citação e audiência dos responsáveis, nos moldes adiante:
a)	R. H. Produções Musicais e Culturais Ltda - promovida a citação do responsável, conforme delineado adiante:
	Comunicação: Ofício 2675/2020 - Seproc (peça 52) 
Data da Expedição: 14/2/2020
Data da Ciência: 19/2/2020 (peça 57) 
Nome Recebedor: Claudiomiro Rauch
Observação: Ofício enviado para o endereço do responsável, conforme pesquisa de endereço no sistema da Receita Federal.
Fim do prazo para a defesa: 5/3/2020
	
b)	Lilia Rute Conterno Rauch - promovida a citação e audiência da responsável, conforme delineado adiante:
	Comunicação: Ofício 2677/2020 - Seproc (peça 54) 
Data da Expedição: 14/2/2020
Data da Ciência: 26/2/2020 (peça 55) 
Nome Recebedor: Lilia Conterno
Observação: Ofício enviado para o endereço do responsável, conforme pesquisa de endereço no sistema da Receita Federal.
Fim do prazo para a defesa: 12/3/2020
	
c)	Claudiomiro Rauch - promovida a citação e audiência do responsável, conforme delineado adiante:
	Comunicação: Ofício 2676/2020 - Seproc (peça 53) 
Data da Expedição: 14/2/2020
Data da Ciência: 19/2/2020 (peça 56) 
Nome Recebedor: Claudiomiro Rauch
Observação: Ofício enviado para o endereço do responsável, conforme pesquisa de endereço no sistema da Receita Federal.
Fim do prazo para a defesa: 5/3/2020
	
14.	Conforme Despacho de Conclusão das Comunicações Processuais (peça 58) , as providências inerentes às comunicações processuais foram concluídas. 
15.	Transcorrido o prazo regimental, os responsáveis R. H. Produções Musicais e Culturais Ltda, Lilia Rute Conterno Rauch e Claudiomiro Rauch permaneceram silentes, devendo ser considerados reveis, nos termos do art. 12, §3º, da Lei 8.443/1992.
ANÁLISE DOS PRESSUPOSTOS DE PROCEDIBILIDADE DA IN/TCU 71/2012
Apreciação do Prejuízo ao Contraditório e Ampla Defesa
16.	Verifica-se que não houve o transcurso de mais de dez anos desde o fato gerador sem que tenha havido a notificação dos responsáveis pela autoridade administrativa federal competente (art. 6º, inciso II, c/c art. 19 da IN/TCU 71/2012, modificada pela IN/TCU 76/2016) , uma vez que o fato gerador da irregularidade sancionada ocorreu em 2/3/2018, e os responsáveis foram notificados sobre as irregularidades pela autoridade administrativa competente conforme abaixo:
R. H. Produções Musicais e Culturais Ltda, por meio do ofício acostado à peça 25, recebido em 23/11/2018, conforme AR (peça 28) .
Lilia Rute Conterno Rauch, por meio do ofício acostado à peça 26, recebido em 23/11/2018, conforme AR (peça 29) .
Claudiomiro Rauch, por meio do ofício acostado à peça 27, recebido em 23/11/2018, conforme AR (peça 30) .
Valor de Constituição da TCE 	
17.	Verifica-se, ainda, que o valor atualizado do débito apurado (sem juros) em 1/1/2017 é de R$ 283.300,00, portanto superior ao limite mínimo de R$ 100.000,00, na forma estabelecida conforme os arts. 6º, inciso I, e 19 da IN/TCU 71/2012, modificada pela IN/TCU 76/2016. 
OUTROS PROCESSOS/DÉBITOS NOS SISTEMAS DO TCU COM OS MESMOS RESPONSÁVEIS
18.	Informa-se que não foi encontrado débito imputável aos responsáveis em outros processos no Tribunal.
19.	A tomada de contas especial está, assim, devidamente constituída e em condição de ser julgada.
EXAME TÉCNICO
Da validade das notificações:
20.	Preliminarmente, cumpre tecer breves considerações sobre a forma como são realizadas as comunicações processuais no TCU. A esse respeito, destacam-se o art. 179, do Regimento Interno do TCU (Resolução 155, de 4/12/2002) e o art. 4º, inciso III, § 1º, da Resolução TCU 170, de 30 de junho de 2004, in verbis:
Art. 179. A citação, a audiência ou a notificação, bem como a comunicação de diligência, farse-ão:
I - mediante ciência da parte, efetivada por servidor designado, por meio eletrônico, fac-símile, telegrama ou qualquer outra forma, desde que fique confirmada inequivocamente a entrega da comunicação ao destinatário;
II - mediante carta registrada, com aviso de recebimento que comprove a entrega no endereço do destinatário;
III - por edital publicado no Diário Oficial da União, quando o seu destinatário não for localizado
 (...) 
Art. 3º As comunicações serão dirigidas ao responsável, ou ao interessado, ou ao dirigente de órgão ou entidade, ou ao representante legal ou ao procurador constituído nos autos, com poderes expressos no mandato para esse fim, por meio de:
I - correio eletrônico, fac-símile ou telegrama;
II - servidor designado;
III - carta registrada, com aviso de recebimento;
IV - edital publicado no Diário Oficial da União, quando o seu destinatário não for localizado, nas hipóteses em que seja necessário o exercício de defesa.
Art. 4º. Consideram-se entregues as comunicações:
I - efetivadas conforme disposto nos incisos I e II do artigo anterior, mediante confirmação da ciência do destinatário;
II - realizadas na forma prevista no inciso III do artigo anterior, com o retorno do aviso de recebimento, entregue comprovadamente no endereço do destinatário;
III - na data de publicação do edital no Diário Oficial da União, quando realizadas na forma prevista no inciso IV do artigo anterior.
§ 1º O endereço do destinatário deverá ser previamente confirmado mediante consulta aos sistemas disponíveis ao Tribunal ou a outros meios de informação, a qual deverá ser juntada ao respectivo processo.
 (...) 
21.	Bem se vê, portanto, que a validade da citação via postal não depende de que o aviso de recebimento seja assinado pelo próprio destinatário da comunicação, o que dispensa, no caso em tela, a entrega do AR em 'mãos próprias'. A exigência da norma é no sentido de o Tribunal verificar se a correspondência foi entregue no endereço correto, residindo aqui a necessidade de certeza inequívoca. 
22.	Não é outra a orientação da jurisprudência do TCU, conforme se verifica dos julgados a seguir transcritos:
São válidas as comunicações processuais entregues, mediante carta registrada, no endereço correto do responsável, não havendo necessidade de que o recebimento seja feito por ele próprio (Acórdão 3648/2013-TCU-Segunda Câmara, Relator Ministro JOSÉ JORGE) ;
É prescindível a entrega pessoal das comunicações pelo TCU, razão pela qual não há necessidade de que o aviso de recebimento seja assinado pelo próprio destinatário. Entregandose a correspondência no endereço correto do destinatário, presume-se o recebimento da citação. (Acórdão 1019/2008-TCU-Plenário, Relator Ministro BENJAMIN ZYMLER) ;
As comunicações do TCU, inclusive as citações, deverão ser realizadas mediante Aviso de Recebimento - AR, via Empresa Brasileira de Correios e Telégrafos, bastando para sua validade que se demonstre que a correspondência foi entregue no endereço correto. (Acórdão 1526/2007-TCU-Plenário, Relator Ministro AROLDO CEDRAZ) .
23.	A validade do critério de comunicação processual do TCU foi referendada pelo Supremo Tribunal Federal, nos termos do julgamento do MS-AgR 25.816/DF, por meio do qual se afirmou a desnecessidade da ciência pessoal do interessado, entendendo-se suficiente a comprovação da entrega do 'AR' no endereço do destinatário:
Ementa: agravo regimental. Mandado de segurança. Desnecessidade de intimação pessoal das decisões do tribunal de contas da união. art. 179 do regimento interno do TCU. Intimação do ato impugnado por carta registrada, iniciado o prazo do art. 18 da lei nº 1.533/51 da data constante do aviso de recebimento. Decadência reconhecida. Agravo improvido.
O envio de carta registrada com aviso de recebimento está expressamente enumerado entre os meios de comunicação de que dispõe o Tribunal de Contas da União para proceder às suas intimações.
O inciso II do art. 179 do Regimento Interno do TCU é claro ao exigir apenas a comprovação da entrega no endereço do destinatário, bastando o aviso de recebimento simples. 
Da revelia dos responsáveis R. H. Produções Musicais e Culturais Ltda, Lilia Rute Conterno Rauch e Claudiomiro Rauch
24.	No caso vertente, a citação dos responsáveis se deu em endereços provenientes da base de CPFs da Receita Federal, em sistema custodiado pelo TCU. A entrega dos ofícios citatórios nesses endereços ficou comprovada às peças 55, 56 e 57.
25.	Nos processos do TCU, a revelia não leva à presunção de que sejam verdadeiras todas as imputações levantadas contra os responsáveis, diferentemente do que ocorre no processo civil, em que a revelia do réu opera a presunção da verdade dos fatos narrados pelo autor (Acórdão 1009/2018-TCU-Plenário, Relator: BRUNO DANTAS; 2369/2013 - TCU - Plenário, Relator: BENJAMIN ZYMLER e 2449/2013 - TCU - Plenário, Relator: BENJAMIN ZYMLER) . Dessa forma, a avaliação da responsabilidade do agente não pode prescindir da prova existente no processo ou para ele carreada. 
26.	Ao não apresentarem suas defesas, os responsáveis deixaram de produzir prova da regular aplicação dos recursos sob sua responsabilidade, em afronta às normas que impõem aos gestores públicos a obrigação legal de, sempre que demandados pelos órgãos de controle, apresentar os documentos que demonstrem a correta utilização das verbas públicas, a exemplo do contido no art. 93 do Decreto-Lei 200/1967: 'Quem quer que utilize dinheiros públicos terá de justificar seu bom e regular emprego na conformidade das leis, regulamentos e normas emanadas das autoridades administrativas competentes.' 
27.	Mesmo as alegações de defesa não sendo apresentadas, considerando o princípio da verdade real que rege esta Corte, procurou-se buscar, em manifestações dos responsáveis na fase interna desta Tomada de Contas Especial, se havia algum argumento que pudesse ser aproveitado a seu favor. 
28.	No entanto, os responsáveis não se manifestaram na fase interna, não havendo, assim, nenhum argumento que possa vir a ser analisado e posteriormente servir para afastar as irregularidades apontadas.
29.	Outrossim, os responsáveis Lilia Rute Conterno Rauch e Claudiomiro Rauch não apresentaram razões de justificativa para a perda do prazo para a apresentação da prestação de contas do Pronac 15-0927, findo em 1/3/2018. 
30.	Em consulta aos sistemas Salic e SalicNet, realizada na data de 7/7/2020, verifica-se que os responsáveis também não apresentaram contas junto ao instaurador e continuam inadimplentes.
31.	Em se tratando de processo em que a parte interessada não se manifestou acerca das irregularidades imputadas, não há elementos para que se possa efetivamente aferir e reconhecer a ocorrência de boa-fé na conduta dos responsáveis, podendo este Tribunal, desde logo, proferir o julgamento de mérito pela irregularidade das contas, conforme os termos dos §§ 2º e 6º do art. 202 do Regimento Interno do TCU. (Acórdão 2064/2011-TCU-Primeira Câmara (relator: Ubiratan Aguiar) , 6.182/2011-TCU-1ª Câmara (relator: Weber de Oliveira) , 4.072/2010-TCU-1ª Câmara (Relator: Valmir Campelo) , 1.189/2009-TCU-1ª Câmara (Relator: Marcos Bemquerer) , 731/2008-TCU-Plenário (Relator: Aroldo Cedraz) .
32.	Dessa forma, os responsáveis R. H. Produções Musicais e Culturais Ltda, Lilia Rute Conterno Rauch e Claudiomiro Rauch devem ser considerados reveis, nos termos do art. 12, §3º, da Lei 8.443/1992, devendo as contas serem julgadas irregulares, condenando-os solidariamente ao débito apurado e aplicando-lhes a multa prevista no art. 57 da Lei 8.443/1992.
Prescrição da Pretensão Punitiva
33.	Vale ressaltar que a pretensão punitiva do TCU, conforme Acórdão 1441/2016-TCU-Plenário, Relator: Benjamin Zymler, que uniformizou a jurisprudência acerca dessa questão, subordina-se ao prazo geral de prescrição indicado no art. 205 do Código Civil, que é de dez anos, contado da data de ocorrência da irregularidade sancionada, nos termos do art. 189 do Código Civil, sendo este prazo interrompido pelo ato que ordenar a citação, a audiência ou a oitiva dos responsáveis.
34.	No caso em exame, não ocorreu a prescrição, uma vez que a irregularidade sancionada ocorreu em 2/3/2018, e o ato de ordenação da citação ocorreu em 5/2/2020.
Cumulatividade de multas 
35.	Quanto à possibilidade de aplicação cumulativa das multas dos arts. 57 e 58, inciso I, da Lei 8.443/1992, o Tribunal reconhece que existe relação de subordinação entre as condutas de 'não comprovação da aplicação dos recursos' e de 'omissão na prestação de contas', sendo a primeira consequência da segunda, o que enseja, na verificação das duas irregularidades, a aplicação da multa do art. 57, com o afastamento da multa do art. 58, inciso I, em atenção ao princípio da absorção (Acórdão 9579/2015-TCU-Segunda Câmara, Relator Ministro Vital do Rêgo; Acórdão 2469/2019-TCU-Primeira Câmara, Relator Ministro Augusto Sherman) .
36.	Conforme leciona Cezar Bitencourt (Tratado de Direito Penal: parte geral - 8ª Edição - São Paulo: Saraiva, 2003. Pg. 565) , na absorção, ' (...) a pena do delito mais grave absorve a pena do delito menos grave, que deve ser desprezada'. No caso concreto, a 'omissão no dever de prestar contas', embora seja uma irregularidade autônoma, funciona como fase ou meio para a consecução da 'não comprovação da aplicação dos recursos', havendo clara relação de interdependência entre essas condutas. Dessa forma, recaindo as duas ocorrências num mesmo gestor, deve prevalecer a pena do delito mais grave, qual seja, a multa do art. 57, da Lei 8.443/1992.
37.	Cumpre observar, ainda, que a conduta dos responsáveis, consistente nas irregularidades 'não comprovação da boa e regular aplicação dos recursos federais repassados em face da omissão no dever de prestar contas' e 'não cumprimento do prazo para apresentação de prestação de contas pelo gestor dos recursos', configura violação não só às regras legais, mas também aos princípios basilares da administração pública, eis que, em última análise, ocorre o comprometimento da necessária satisfação à sociedade sobre o efetivo emprego dos recursos públicos postos à disposição da municipalidade, por força do instrumento de repasse em questão. Nesses casos, em que fica evidente a falta de transparência e lisura, não há como afastar as suspeitas sempre presentes de que a totalidade dos recursos públicos federais, transferida ao município, tenha sido integralmente desviada, em prol de gestor ímprobo, ou de pessoas por ele determinadas, a revelar grave inobservância de dever de cuidado no trato com a coisa pública, isto é, ato praticado com culpa grave, pois, na espécie, a conduta do responsável se distancia daquela que seria esperada de um administrador público minimante diligente, num claro exemplo de erro grosseiro a que alude o art. 28 do Decreto-lei 4.657/1942 (Lei de Introdução às Normas do Direito Brasileiro) , incluído pela Lei 13.655/2018 (Acórdão 1689/2019-TCU-Plenário, Relator: Ministro AUGUSTO NARDES; Acórdão 2924/2018-TCU-Plenário, Relator: Ministro JOSÉ MUCIO MONTEIRO; Acórdão 2391/2018-TCU-Plenário, Relator: Ministro BENJAMIN ZYMLER) . 
CONCLUSÃO
38.	Em face da análise promovida na seção 'Exame Técnico', verifica-se que os responsáveis R. H. Produções Musicais e Culturais Ltda, Lilia Rute Conterno Rauch e Claudiomiro Rauch não lograram comprovar a boa e regular aplicação dos recursos, instados a se manifestar, optaram pelo silêncio, configurando a revelia, nos termos do §3º, do art. 12, da Lei 8.443/1992. Ademais, inexistem nos autos elementos que demonstrem a boa-fé dos responsáveis ou a ocorrência de outras excludentes de culpabilidade.
39.	Vale ressaltar que a jurisprudência pacífica nesta Corte é no sentido da imprescritibilidade das ações de ressarcimento ao erário (Súmula TCU 282) . Dessa forma, identificado dano ao erário, devese instaurar e julgar o processo de tomada de contas especial para responsabilizar seus agentes causadores, respeitando o direito ao contraditório e à ampla defesa, independentemente de quando ocorreram os atos impugnados.
40.	Verifica-se também que não houve a prescrição da pretensão punitiva, conforme análise já realizada (item 33) .
41.	Tendo em vista que não constam dos autos elementos que permitam reconhecer a boa-fé dos responsáveis, sugere-se que as suas contas sejam julgadas irregulares, nos termos do art. 202, § 6º, do Regimento Interno do TCU, com a imputação do débito atualizado monetariamente e acrescido de juros de mora, nos termos do art. 202, §1º do Regimento Interno do TCU, descontado o valor eventualmente recolhido, com a aplicação da multa prevista no art. 57 da Lei 8.443/1992.
42.	Por fim, como não houve elementos que pudessem modificar o entendimento acerca das irregularidades em apuração, mantém-se a matriz de responsabilização presente na peça 45.
PROPOSTA DE ENCAMINHAMENTO
43.	Diante do exposto, submetemos os autos à consideração superior, propondo ao Tribunal:
a)	considerar revéis os responsáveis R. H. Produções Musicais e Culturais Ltda (CNPJ: 04.467.020/0001-28) , Lilia Rute Conterno Rauch (CPF: XXX.585.930-XX) e Claudiomiro Rauch (CPF: XXX.238.760-XX) , para todos os efeitos, dando-se prosseguimento ao processo, com fulcro no art. 12, § 3º, da Lei 8.443/1992; 
b)	julgar irregulares, nos termos dos arts. 1º, inciso I, 16, inciso III, alíneas a e c, da Lei 8.443/1992, c/c os arts. 19 e 23, inciso III, da mesma Lei, as contas dos responsáveis R. H. Produções Musicais e Culturais Ltda (CNPJ: 04.467.020/0001-28) , Lilia Rute Conterno Rauch (CPF: XXX.585.930-XX) e Claudiomiro Rauch (CPF: XXX.238.760-XX) , condenando-os solidariamente ao pagamento das importâncias a seguir especificadas, atualizadas monetariamente e acrescidas dos juros de mora, calculadas a partir das datas discriminadas até a data da efetiva quitação do débito, fixando-lhes o prazo de quinze dias, para que comprovem, perante o Tribunal, o recolhimento das referidas quantias aos cofres do Tesouro Nacional, nos termos do art. 23, inciso III, alínea 'a', da citada lei, c/c o art. 214, inciso III, alínea 'a', do Regimento Interno do TCU.  
Débitos relacionados ao responsável Claudiomiro Rauch (CPF: XXX.238.760-XX) em solidariedade com Lilia Rute Conterno Rauch (CPF: XXX.585.930-XX) e R. H. Produções Musicais e Culturais Ltda (CNPJ: 04.467.020/0001-28) :
	Data de ocorrência
	Valor histórico (R$) 

	25/9/2017
	9.000,00

	29/12/2016
	4.500,00

	29/12/2016
	80.000,00

	29/12/2016
	15.500,00

	25/5/2017
	15.000,00

	30/5/2017
	30.000,00

	14/6/2017
	5.000,00

	28/6/2017
	10.000,00

	30/6/2017
	100.000,00

	11/9/2017
	9.000,00

	11/9/2017
	5.000,00

Valor atualizado do débito (com juros) em 7/7/2020: R$ 341.525,24
c)	aplicar individualmente aos responsáveis R. H. Produções Musicais e Culturais Ltda (CNPJ: 04.467.020/0001-28) , Lilia Rute Conterno Rauch (CPF: XXX.585.930-XX) e Claudiomiro Rauch (CPF: XXX.238.760-XX) , a multa prevista no art. 57 da Lei 8.443/1992 c/c o art. 267 do Regimento Interno do TCU, fixando-lhes o prazo de quinze dias, a contar da notificação, para que comprovem, perante o Tribunal (art. 214, III, alínea 'a', do Regimento Interno do TCU) , o recolhimento da dívida aos cofres do Tesouro Nacional, atualizada monetariamente desde a data do acórdão que vier a ser proferido por este Tribunal até a do efetivo recolhimento, se pagas após o vencimento, na forma da legislação em vigor;
d)	autorizar, desde logo, a cobrança judicial das dívidas, caso não atendidas a notificação, na forma do disposto no art. 28, inciso II, da Lei 8.443/1992;
e)	autorizar também, desde logo, se requerido, com fundamento no art. 28, inciso I, da Lei 8.443, de 1992, c/c o art. 217, §§ 1º e 2º do Regimento Interno do TCU, o parcelamento da (s) dívida (s) em até 36 parcelas, incidindo, sobre cada parcela, corrigida monetariamente, os correspondentes acréscimos legais, fixando-lhe o prazo de quinze dias, a contar do recebimento da notificação, para comprovar, perante o Tribunal, o recolhimento da primeira parcela, e de trinta dias, a contar da parcela anterior, para comprovar os recolhimentos das demais parcelas, devendo incidir, sobre cada valor mensal, atualizado monetariamente, os juros de mora devidos, no caso do débito, na forma prevista na legislação em vigor, alertando os responsáveis de que a falta de comprovação do recolhimento de qualquer parcela importará o vencimento antecipado do saldo devedor, nos termos do § 2º do art. 217 do Regimento Interno deste Tribunal; 
f)	esclarecer aos responsáveis Lilia Rute Conterno Rauch (CPF: XXX.585.930-XX) e Claudiomiro Rauch (CPF: XXX.238.760-XX) que, caso se demonstre, por via recursal, a correta aplicação dos recursos, mas não se justifique a omissão da prestação de contas, o débito poderá ser afastado, mas permanecerá a irregularidade das contas, dando-se ensejo à aplicação da multa prevista no art. 58, inciso I, da Lei 8.443/1992;
g)	enviar cópia do Acórdão a ser prolatado, bem como do Relatório e do Voto que o fundamentarem à Procuradoria da República no Estado do Rio Grande do Sul, nos termos do à § 3º do art. 16 da Lei 8.443/1992, c/c o § 7º do art. 209 do Regimento Interno do TCU, para adoção das medidas cabíveis; e
h)	enviar cópia do Acórdão que vier a ser proferido ao Secretaria Especial de Cultura e aos responsáveis, para ciência, informando que a presente deliberação, acompanhada do Relatório e do Voto que a fundamenta, está disponível para a consulta no endereço www.tcu.gov.br/acordaos, além de esclarecer que, caso requerido, o TCU poderá fornecer sem custos as correspondentes cópias, de forma impressa."
O Ministério Público junto a este Tribunal (MP/TCU) , representado pelo procurador Rodrigo Medeiros de Lima, concordou com os encaminhamentos da unidade instrutiva (peça 62) .
	É o relatório.

não há.

Procurador Rodrigo Medeiros de Lima.

TOMADA DE CONTAS ESPECIAL. PROJETO CULTURA PRONAC. CAPTAÇÃO DE RECURSOS FEDERAIS POR MEIO DE INCENTIVOS FISCAIS (LEI ROUANET). OMISSÃO NO DEVER DE PRESTAÇÃO DE CONTAS. DILIGÊNCIAS E NOTIFICAÇÕES DO EXTINTO MINC. CITAÇÃO. REVELIA. CONTAS IRREGULARES. MULTA. COMUNICAÇÕES.

TOMADA DE CONTAS ESPECIAL (TCE)

Secretaria de Controle Externo de Tomada de Contas Especial (Secex-TCE).

A Secretaria Especial de Cultura instaurou este processo de tomada de contas especial (TCE) , em que foram responsabilizados a empresa R. H. Produções Musicais e Culturais Ltda. e seus sócios dirigentes Sra. Lilia Rute Conterno Rauch e Sr. Claudiomiro Rauch, em razão da omissão da prestação de contas da aplicação dos recursos federais captados para execução do projeto cultural Pronac 15-0927, que tinha por objeto realizar uma série de apresentações da Orquestra de Teutônia do entorno da barragem da Foz do Chapecó.
Para a execução do projeto foi autorizada a captação de recursos (com benefício de incentivo fiscal) de até R$ 1.195.780,00, no período de 1º/6/2015 a 31/12/2017, com prazo para execução de 30/6/2017 a 31/12/2017 e para apresentação da prestação de contas em 1º/3/2018. A empresa proponente captou o montante de R$ 283.000,00.
Conforme laudo final Cegare/Sefic/Minc 91/2018 e  relatório do tomador de contas especial 2194/2018, em decorrência do não envio da prestação de contas da aplicação dos recursos e de os responsáveis não terem atendido as diligências e notificações, tampouco restituído os valores reclamados, foi instaurada a presente TCE com débito quantificado pelo total dos recursos efetivamente captados[footnoteRef:2]. [2:  Peças 17, p. 1 e 39.] 
A Controladoria-Geral da União (CGU) e o ministro supervisor emitiram os correspondentes parecer e pronunciamento concordando com as conclusões do relatório do tomador de contas especial[footnoteRef:3].  [3:  Peças 40-43.] 
Neste Tribunal, os responsáveis foram citados devido por não comprovação da boa e regular aplicação dos recursos federais repassados ao Pronac 15-0927 em face da omissão da prestação de contas dos valores captados e chamados em audiência pelo descumprimento do prazo estipulado para prestar contas[footnoteRef:4]. [4:  Peças 52-53. ] 
Transcorrido o prazo regular para apresentarem alegações de defesa e razões de justificativas frente às irregularidades imputadas ou restituírem os valores reclamados no processo, os responsabilizados permaneceram silentes.
Dessa forma, a Secretaria de Controle Externo de Tomada de Contas Especial (Secex-TCE) propõe, no essencial, considerar os responsáveis revéis, julgar suas contas irregulares, condenar-lhes ao pagamento do débito solidário quantificado pelo total efetivamente captado e aplicar-lhes multa. 
O Ministério Público de Contas (MP/TCU) , representado pelo procurador Rodrigo Medeiros de Lima, concordou com a proposta da unidade instrutiva[footnoteRef:5]. [5:  Peça 62.] 
		II
Destaco, preliminarmente, que a captação de recursos por meio da sistemática implantada pela Lei 8.313/1991 (Lei Rouanet) corresponde à aplicação de recursos públicos federais (originária de incentivos fiscais - imposto de renda) , perfeitamente abrangida pela jurisdição do Tribunal[footnoteRef:6]. [6:  Vide Acórdão 6111/2017-TCU-Segunda Câmara, relator ministro Aroldo Cedraz, 5254/2018-TCU-1ª Câmara, relator ministro Bruno Dantas, 9860/2019-TCU-2ª Câmara, relator ministro Aroldo Cedraz, entre outros.] 
O caso em exame, conforme assentado pelo Tribunal em diversos julgados[footnoteRef:7], assemelha-se aos convênios no que se refere aos pressupostos da exigência e da prestação de contas, autorizando a aplicação, por analogia, da Súmula TCU 286, que dispõe que "a pessoa jurídica de direito privado destinatária de transferências voluntárias de recursos federais feitas com vistas à consecução de uma finalidade pública responde solidariamente com seus administradores pelos danos causados ao erário na aplicação desses recursos". [7:  Vide Acórdão 2590/2013-TCU-Primeira Câmara, ministro relator Augusto Sherman, 3189/2014-TCU-1ª Câmara, ministro relator Augusto Sherman, 5994/2014-TCU-1ª Câmara, relator ministro Benjamin Zymler, 176/2014-TCU-2ª Câmara, ministro relator André de Carvalho, 4536/2014-TCU-2ª Câmara, ministro relator André de Carvalho, 9885/2019-TCU-2ª Câmara, ministro relator Aroldo Cedraz, entre outros.] 
Quanto ao ônus de provar a regular aplicação das verbas públicas, vale citar o enunciado relativo ao Acórdão 1895/2014-TCU-Segunda Câmara, de relatoria da ministra Ana Arraes:
"Nos processos relativos ao controle financeiro da Administração Pública, a culpa dos gestores por atos irregulares que causem prejuízo ao erário é legalmente presumida, ainda que não se configure ação ou omissão dolosa, admitida prova em contrário, a cargo do gestor. Na fiscalização dos gastos públicos, privilegia-se, como princípio básico, a inversão do ônus da prova. Cabe ao gestor demonstrar a boa aplicação dos dinheiros e valores públicos sob sua responsabilidade (art. 70, parágrafo único, da Constituição Federal e art. 93 do Decreto-Lei 200/1967, c/c o art. 66 do Decreto 93.872/1986) ."'
Conforme registrado pela Secex-TCE, a ausência de apresentação de alegações de defesa e razões de justificativas não implica, automaticamente, a imputação do débito aos responsáveis pois privilegia-se a busca da verdade material.
No entanto, desde a origem deste processo, não foram apresentados documentos ou qualquer defesa dos responsáveis que permitissem concluir pela regular aplicação dos recursos públicos captados por meio de incentivos da Lei Rouanet. Restando omissa a prestação de contas, presume-se a responsabilidade dos gestores pelo débito quantificado pelo total captado.
Não se configurou a prescrição decenária da pretensão punitiva deste Tribunal, contada nos termos do Acórdão 1441/2016-TCU-Plenário, porquanto o fato gerador desta TCE ocorreu em 2/3/2018 e as citações/audiências dos responsáveis foram ordenadas em 5/2/2020.
Assim, consoante proposto pela unidade instrutiva e pelo MP/TCU, impõe-se julgar irregulares as contas especiais da Sra. Lilia Rute Conterno Rauch e do Sr. Claudiomiro Rauch, condenar-lhes, solidariamente, em débito com a R. H. Produções Musicais e Culturais Ltda., aplicando-lhes, individualmente, a multa prevista no art. 57 da Lei 8.442/1992.
Diante do exposto, manifesto-me pela aprovação do acórdão que ora submeto à apreciação deste Colegiado. 
TCU, Sala das Sessões Ministro Luciano Brandão Alves de Souza, em 1º de junho de 2021.
Weder de Oliveira 
Relator